【裁判字號】    91,訴,2614
【裁判日期】    920714
【裁判案由】    強盜等
【裁判全文】
臺灣板橋地方法院刑事判決                        九十一年度訴字第二六一四號
    公  訴  人  臺灣板橋地方法院檢察署檢察官
    被      告  乙○○
    選任辯護人  莊秀銘
                甘義平
                鄭旭廷
右列被告因強盜案件，經檢察官提起公訴（九十一年度偵字第二二五三二號），本院
判決如左：
    主  文
乙○○意圖為自己不法之所有，攜帶兇器，以強暴至使不能抗拒，而取他人之物，處
有期徒刑柒年貳月。
扣案之白色半罩式安全帽壹個、口罩壹個及水果刀壹把均沒收。
被訴搶奪部分無罪。
    事  實
一、乙○○因積欠地下錢莊金錢，竟萌生歹念，意圖為自己不法之所有，於民國九十
    一年十一月二十二日凌晨四時許，頭戴白色半罩式安全帽並戴口罩，以防他人指
    認，手持客觀上足以對人之生命、身體、安全構成威脅具有危險性之兇器水果刀
    一把，進入臺北縣土城市○○路○段一六二號全家便利商店廣福店內，對店員戊○○言稱「搶劫」，隨即持水果刀一把抵住戊○○背部，以此強暴方式至使戊○○不能抗拒後，命戊○○交付財物，戊○○隨即帶領乙○○前去該店地下室，將
    置於該店地下室辦公桌上先前自顧客處所收到之新臺幣（下同）仟元偽鈔三張交
    付予乙○○，後乙○○仍持該把水果刀抵住戊○○背部，回到一樓店內命戊○○
    打開櫃檯內之收銀機，戊○○再將收銀機內之佰元真鈔十張（計一千元，起訴書
    誤載為一千三百五十元）交付予乙○○，乙○○復自行強行取走店內架上七星牌
    香煙五包（價值二百五十元）及置於櫃檯處之中華電信ＩＣ電話卡一張（價值一
    百元）。乙○○強盜前開財物甫得手之際，旋經警據報前來當場查獲，並扣得乙○○所有之白色半罩式安全帽一個、口罩一個及水果刀一把。
二、案經臺北縣政府警察局土城分局報請臺灣板橋地方法院檢察署檢察官偵查起訴。
    理  由
壹、有罪部分：
一、右揭犯罪事實，迭據被告乙○○於警訊、偵查中及本院審理時均坦承不諱，核與
    被害人戊○○於警訊及偵審時指述情節相符，並有臺北縣警察局贓物認領保管單
    一紙、現場及扣案水果刀照片三幀附卷可稽，並有查獲被告所有之白色半罩式安
    全帽一個、口罩一個及水果刀一把扣案足資佐證。被告自白核與事實相符。事證
    明確，被告犯行洵堪認定，應依法論科。
二、核水果刀客觀上足以對人之生命、身體、安全構成威脅，具有高度危險性，自係
    刑法第三百二十一條第一項第三款所定之兇器。核被告乙○○所為，係犯刑法第
    三百三十條第一項之攜帶兇器加重強盜罪。爰審酌被告雖無不良前科，有臺灣高
    等法院被告全國前案紀錄表一份在卷可稽，惟時值青壯，僅因積欠他人債務而竟
    持兇器強盜他人財物，惡性非輕，危害社會治安甚鉅，並兼衡被告犯罪之動機、
    目的、手段、生活狀況、智識程度及犯罪所得財物價值不多、犯後坦承犯行、尚
    知悔悟等一切情狀，量處如主文第一項所示之刑，以資懲儆。扣案之白色半罩式
    安全帽一個、口罩一個及水果刀一把，均係被告所有並供其犯罪所用之物，業據
    被告供明在卷，爰併依刑法第三十八條第一項第二款之規定宣告沒收。
貳、無罪部分：
一、公訴意旨另以：被告乙○○基於意圖為自己不法所有之犯意聯絡，夥同姓名年籍
    不詳之人，於九十一年六月二十五日凌晨四時三十分許，在臺北縣土城市○○路
    ○段三十一號前，由乙○○騎乘機車，分由該名男子自後徒手搶奪丙○○所有之
    黑色旅行袋，其內有隨身聽一台及衣服四、五件，因認被告乙○○此部分另犯有
    刑法第三百二十五條第一項之搶奪罪嫌云云。
二、按犯罪事實應依證據認定之，無證據不得推定其犯罪事實；又不能證明被告犯罪
    者，應諭知無罪之判決，刑事訴訟法第一百五十四條、第三百零一條第一項分別
    定有明文。又刑事訴訟法上所謂認定犯罪事實之證據，係指足以認定被告確有犯
    罪行為之積極證據而言，該項證據自須適合於被告犯罪事實之認定，始得採為斷
    罪資料；且事實之認定，應憑證遽，如未能發現相當證據，或證據不足以證明，
    自不能以推測或擬制之方法，以為裁判基礎；而認定犯罪事實所憑之證據，雖不
    以直接證據為限，間接證據亦包括在內，然而無論直接證據或間接證據，其為訴
    訟上之證明，須於通常一般之人均不致有所懷疑，而得確信其為真實之程度者，
    始得據為有罪之認定，倘其證明尚未達到此一程度，而有合理之懷疑存在，致無
    從為有罪之確信時，即應為無罪之判決，最高法院二十九年上字第三一０五號、
    四十年台上字第八六號及七十六年台上字第四九八六號判例均可資參照。另被害
    人所述被害情形如無瑕疵可指，而就其他方面調查又與事實相符，則其指述方得
    作為判決之基礎；至證據之證明力，固屬於法院判斷之自由，惟證據之本身如有
    瑕疵，則在此瑕疵未能究明以前，遽採為有罪之根據，即難謂為適法，最高法院
    三十二年上字第六五七號、三十二年上字第九七一號判例亦足資參考。
三、公訴人認被告乙○○涉犯前開搶奪犯行，無非僅以被害人丙○○之指訴為其唯一
    論據。訊據被告乙○○則堅詞否認此部分搶奪犯行，辯稱：伊於九十一年六月二
    十四日晚與女友丁○○下班後，相約前去頂好超級市場購買火鍋料，之後並共同
    前往錄影帶店租ＶＣＤ，片名為「穿越時空愛上你」，當晚即在丁○○家中吃火
    鍋，並在丁○○家中觀賞ＶＣＤ，後並於丁○○家中過夜，迄翌日中午均未曾離
    開，伊並未騎機車搶奪丙○○財物等語。經查：
（一）被告於九十一年六月二十五日凌晨四時三十分許即被害人丙○○遭搶奪之際，
      其身在女友丁○○住處等情，業據證人丁○○於本院審理時到庭具結證稱：「
      九十一年六月二十四日晚上七點多，我確實有與被告一起去頂好超商購物及去
      百視達租ＶＣＤ，當時只有我們二人一起去，被告那一陣子都住在我中和連城
      路五六九巷九弄十七號六樓的租處，因為這樣距離他工作的地點較近，他可以
      便於工作，被告是不定時的來住在我家，有時我也會去被告家中住，那天是下
      班之後由被告騎乘機車到我林森北路我上班的飲料店接我，被告當時在萬華的
      阿姨那裡作裝訂的工作，月收入約三萬多元，後來我們就直接去頂好買一些火
      鍋料及我們家要用的日用品，之後再去百視達租片子『穿越時空愛上你』，我
      們當天是要吃火鍋，我家連同被告共六人，有我媽、我、我弟弟、我弟妹、我
      妹妹及被告，租完片子之後我們就回家了，我不記得是誰把片子拿去投還片箱
      的，但是應該是我去還片子的，吃完火鍋之後我的家人陸續出去或回到自己的
      住處，所以我家中只剩下我與被告二人，是我們二人一起看片子的，片長約二
      小時，被告與我一起看完片子之後並沒有出門，他一直待在我家直到隔天早上
      。」等語（參見本院九十二年二月十七日訊問筆錄第三頁、第四頁），核與被
      告前揭所辯情節大致相符，並有證人丁○○所提出之九十一年六月二十四日在
      頂好超級市場及百視達錄影帶出租店中和員山店之信用卡簽單二紙在卷足稽，
      已難認被告於九十一年六月二十五日凌晨四時三十分許有在臺北縣土城市○○
      路○段三十一號前騎乘機車搶奪財物之不法犯行。
（二）次查被害人丙○○於檢察官偵查中雖曾明確指認係遭被告與另一不詳男子騎乘
      機車從旁行搶，惟觀諸被害人丙○○於偵查中指證：「（問：被搶經過？）我
      騎機車，他很靠近我，我有看到二個人，靠很近，這個人在指認室內，有回頭
      看我，我有看到指認室內之人的臉，他在前座，動手搶的我沒看到，動作很快
      ，因他在我機車旁，我轉頭過去看指認室之人，被搶了我摔倒，他又再騎車回
      頭看我．．．」之情節（參見臺灣板橋地方法院檢察署九十一年度偵字第二二
      五三二號偵查卷第四十八頁），被害人丙○○顯係指認被告斯時騎乘機車於前
      座，惟被害人丙○○嗣於本院審理時到庭竟改證稱：「九十一年六月二十五日
      凌晨四時三十分許，我一人騎乘機車，被告與另一人共同騎乘一台機車在我左
      邊，我當時認為很可疑，當我轉過頭正要注意的時候，我有看到被告坐在機車
      後座，後來我感覺我的機車被人踹了一腳，我跟機車就飛出去，我的包包是被
      告二人趁我跌倒時搶走，後來我有看到後座的人拿著我的包包，後來被告有回
      頭過來看我，我又看到被告的臉一次，所以我一共看過被告二次，第二次看到
      被告時，我距離被告約十公尺左右．．．」等語（參見本院九十二年二月十七
      日訊問筆錄第七頁），衡諸被害人丙○○就遭搶當時「被告究係坐於機車前座
      或後座」乙節，指述前後顯然不一，互有矛盾，是被害人之指述即屬有重大瑕
      疵，即難以此作為不利於被告之認定。
（三）再者，倘若被告確曾騎乘機車搶奪被害人之皮包，理應於得手後加速逃逸，焉
      有於行搶後反轉頭回顧被害人，自曝面貌之理？是被害人此部分指述情節亦似
      有違常情。復衡諸被害人丙○○係於九十一年六月二十五日凌晨遭搶，與嗣後
      至臺北縣警察局土城分局廣福派出所指認被告之九十一年十一月二十二日，前
      後時序相隔將近五月之久，一般人之記憶理應隨時日增加而逐漸模糊，況本件
      被害人於深夜倉促遭搶之際，所瞥見犯嫌之容貌印象，更屬片斷而不完整，惟
      被害人竟於近五月之後仍堅指被告為搶奪犯嫌，其指述是否確與事實相符，亦
      不無疑問。
四、綜上所述，本案既未於被告處查獲任何被害人丙○○遭搶之財物或其他相關贓證
    物，自難僅憑被害人前後不一有重大瑕疵之指訴，遽認被告確有於上開時地搶奪
    被害人財物之不法犯行。本件被告涉嫌前開搶奪罪之犯罪事證，在客觀上尚未達
    於通常一般之人均不致有所懷疑，而得確信其為真實之程度，亦即仍有合理之懷
    疑存在時，即無從為被告有罪之確信。此外，本案復查無其他積極證據或具體事
    證足資證明被告確有公訴人所指之不法搶奪犯行，揆諸前揭法條及判例意旨，此
    部分犯罪尚屬不能證明，爰就此部分為被告無罪之諭知，以免冤抑。
參、退併辦部分：
一、臺灣板橋地方法院檢察署九十二年度偵字第二八九八號移送併辦意旨略以：被告
    乙○○意圖為自己不法之所有，於九十一年九月十七日凌晨四時十分許，在臺北
    縣板橋市○○街一一０號之ＯＫ便利商店內，以持槍抵住店員甲○○後頸部之強
    暴方式，至使甲○○不能抗拒，而強行取走該店收銀機內現金六千七百五十元，
    得手後隨即逃逸，因認被告此部分亦涉刑法上之加重強盜罪嫌，且與前開起訴被
    告犯加重強盜罪部分有連續犯之裁判上一罪關係而移請併辦云云。
二、訊據被告乙○○則堅詞否認有此部分加重強盜犯行，辯稱：伊並未為此部分強盜
    犯行，伊係因遭警方刑求，方於警訊中承認於前述時地持槍強盜ＯＫ便利商店之
    犯行等語。經查：
（一）本件被害人即店員甲○○於警訊時陳稱：「（問：你如何確定乙○○即為九十
      一年九月十七日四時十分許，在板橋市○○街一一０號ＯＫ便利商店強盜你店
      內財物之人？）經我當場指認發現該犯嫌乙○○之眼睛【大大的】及身型【瘦
      瘦高高】即強盜我店內財物之人無誤。」等語（參見臺灣板橋地方法院檢察署
      九十二年度偵字第二八九八號偵查卷第四頁背面），嗣於本院審理時到庭證稱
      ：「九十一年九月十七日凌晨四時十分許，我是在臺北縣板橋市○○街一一０
      號ＯＫ超商工作，當時我是背對著門口整理雜誌，自動門一直開啟，後來有人
      從背後拿一把槍抵住我的臉，另一個手就抓住我的脖子，他說要搶劫，但是沒
      有說槍是否是真的，他把我推到櫃台，他一直叫我把收銀機打開，我打開收銀
      機之後，那個人就把錢拿走，那個人拿錢的時候只有拿槍指著我而沒有拿槍抵
      住我，但我很緊張，所以我不能抗拒，店裡一共損失現金六千五百七十元，當
      時店裡並沒有其他客人及員工，那個人把錢拿走之後就用力推我壹把並拿槍指
      著我，他強迫我進到倉庫裡面的廁所，我告訴那個人說廁所因為沒有門所以沒
      有辦法關上，他叫我不要出來，否則就要開槍，我聽到倉庫關門的聲音之後，
      我先從廁所探頭出來看，因為沒有看到人，所以才開倉庫門出去報警，當時我
      很緊張，而且他有戴安全帽及口罩，且大部分時間都在我背後，但我印象中那
      個人的眼睛很大，所以我在土城分局才會因為被告眼睛很大才指認他是那個搶
      劫的人，被告的身材與那個人差不多，如果從眼睛判斷的話，應該就是在庭被
      告。」、「我當時有看到那個人的眼睛蠻大蠻圓的，因為跟我朋友的眼睛很像
      ，所以我的印象很深刻。」、「（辯護人問：你是否有說過『因為那個人大部
      分都在我背後，所以我也不確定』一語？）是。我只有看到那個人正面二次，
      一次是那個人拿錢的時候，一次是他推我進倉庫的時候。」等情（參見本院九
      十二年三月十三日訊問筆錄第五頁至第七頁）。觀諸被害人甲○○前開所述，
      堪認該件強盜案發生時，犯嫌大部分時間均位在被害人甲○○身後，犯案時並
      頭戴安全帽及口罩，被害人前後僅目睹強盜犯嫌眼睛兩次，此情除業據被害人
      甲○○於審理時證述在卷外，並有自該ＯＫ便利超商監視錄影帶所翻拍之照片
      十幀在卷可參。惟衡諸常人身材、眼睛等外表特徵相似者，甚為普遍多見，本
      件案發時犯嫌復係戴有安全帽及口罩，被害人僅能從眼睛及身材就犯嫌加以判
      斷，然於該強盜案發生之際，被害人斯時神情已相當緊張，無法確定犯嫌即為
      本件被告等情，此亦據被害人到庭陳明在卷，是如僅憑被害人於倉促遭搶之際
      、內心緊張之時，匆忙瞥見犯嫌兩眼所得之概括不明確印象（眼睛大大的、身
      材瘦瘦高高的）及不確定指認，遽認被告即為當時強盜該ＯＫ超商財物之犯嫌
      ，實嫌率斷。
（二）次查併辦部分ＯＫ便利超商遭強盜之時間係於九十一年九月十七日，該案強盜
      犯嫌斯時係蓄短髮，有前開自該ＯＫ便利超商監視錄影帶所翻拍之照片十幀在
      卷足佐，惟嗣本件被告於九十一年十一月二十二日經警查獲時，其頭髮則甚長
      ，亦有查獲後所拍攝被告之彩色照片四幀及黑白照片影本三幀附卷可稽，衡諸
      常情，一般人頭髮生長速度於該段時間應難如此之快速，是亦難確認該強盜Ｏ
      Ｋ超商財物之犯嫌與被告係屬同一人。
（三）再查本件被告乙○○經本院依職權送請法務部調查局於九十一年五月二十九日
      上午九時，以控制問題法、混合問題法對被告施以測謊鑑定結果：被告稱「渠
      沒有搶劫板橋市○○街的『ＯＫ便利商店』」、「系爭照片中頭戴安全帽者不
      是渠」，經測試均無情緒波動反應，研判未說謊等情，此有法務部調查局九十
      二年五月三十日調科參字第０九二００一七四０四０號測謊報告書一紙在卷足
      憑，此益徵被告前開所辯尚非子虛。
三、綜上，併辦部分之強盜犯行，除被害人甲○○不確定之指認及被告於警訊中坦承
    惟隨即於偵查及審理中均否認之有瑕疵自白外，並無任何其他積極證據足資證明
    被告確涉有此部分加重強盜犯行，是此部分在客觀上亦未達於通常一般之人均不
    致有所懷疑，而得確信其為真實之程度，亦即仍有合理之懷疑存在時，即無從為
    被告有罪之確信。準此，此部分被告犯罪既屬不能證明，即與前開被告所犯加重
    強盜罪間無連續犯之裁判上一罪關係，此部分自應退回檢察官另為適法之處理，
    附此敘明。
據上論斷，應依刑事訴訟法第二百九十九條第一項前段、第三百零一條第一項，刑法
第三百三十條第一項、第三十八條第一項第二款，判決如主文。
本案經檢察官蔡顯鑫到庭執行職務。
中      華      民      國    九  十  二    年      七    月    十  四  日
                                  臺灣板橋地方法院刑事第一庭
                                      法      官  高  奕  驤
右正本證明與原本無異。
如不服本判決，應於判決送達後十日內向本院提出上訴狀 (應附繕本) ，上訴於
臺灣高等法院。
                                      書  記  官  廖  舜  宜
中      華      民      國    九  十  二    年      七    月    十  四  日
附錄本案論罪科刑法條全文：
刑法第三百三十條：
犯強盜罪而有第三百二十一條第一項各款情形之一者，處七年以上有期徒刑。
前項之未遂犯罰之。


司法院資訊處製作；財團法人民間司法改革基金會備份。
